---
title: "Desarrollo - Tesina de grado"
author: "Gazze Simón Pedro"
date: "2026-03-28"
output: html_document
---

```{r}
library(tidyverse)
library(limSolve)
library(MASS)
library(readxl)
library(hms)
library(kableExtra)
library(gt)
library(patchwork)
library(htmltools)
```


```{r}
#Poss-by-poss

poss_by_poss_temporada <- read_csv("data/poss_by_poss_temporada.csv")
poss_by_poss_temporada <- poss_by_poss_temporada[,-1]
poss_by_poss_temporada = poss_by_poss_temporada %>% 
  dplyr::select(- c(`ARN BUSTAMANTE, LUCAS  MARTIN`,`COSTA,  ALBANO NAHUEL` ))

poss_by_poss_temporada = poss_by_poss_temporada %>% 
  mutate(`GRÜN, FEDERICO JOSE` = `GRÜN, FEDERICO JOSE` + `GRUN, FEDERICO JOSE`, `MAINOLDI, LEONARDO ANDRES` = `MAINOLDI, LEONARDO ANDRES` + `MAINOLDI , LEONARDO ANDRES`) %>%
  dplyr::select(- c(`GRUN, FEDERICO JOSE`,`MAINOLDI , LEONARDO ANDRES`))

poss_by_poss_temporada <- poss_by_poss_temporada %>%
  mutate(
    equipos = str_split(partido_key, " vs "),
    equipo_local = str_trim(sapply(equipos, `[`, 1)),
    equipo_visitante = str_trim(sapply(equipos, `[`, 2)),
    
    # opcional: limpiar lo que venga después del nombre (paréntesis, fecha, etc.)
    equipo_local = str_remove(equipo_local, " \\(.*"),
    equipo_visitante = str_remove(equipo_visitante, " \\(.*"),
    
    equipo_limpio = if_else(
      tipo_equipo_accion == "local",
      equipo_local,
      equipo_visitante
    )
  ) %>%
  dplyr::select(-equipos)

#Box score

box_score <- read_excel("data/Box score - temporada - sin minutos igual a 0.xlsx")

box_score = box_score %>% mutate(Tiempo_mod = as_hms(Tiempo_mod)) 


#Tiempo jugado
minutos_jugad = box_score %>% group_by(NombreCompleto_limpio, equipo_normalizado) %>% summarise(Segundos = sum(Tiempo_mod), Minutos = sum(Tiempo_mod)/60, Partidos = n())

minutos_jugad = minutos_jugad %>% mutate(jugador = recode(NombreCompleto_limpio, "GRUN, FEDERICO JOSE" = "GRÜN, FEDERICO JOSE", "MAINOLDI , LEONARDO ANDRES" = "MAINOLDI, LEONARDO ANDRES")) %>%
  group_by(jugador) %>%
  summarise(
    Equipos = paste(unique(equipo_normalizado), collapse = ", "),
    Segundos = sum(Segundos, na.rm = TRUE),
    Minutos = sum(Minutos, na.rm = TRUE),
    Partidos = sum(Partidos, na.rm = TRUE),
    Minutos_por_part = Minutos/Partidos
  ) %>%
  ungroup()
```


## Análisis descriptivo

La temporada 2024/2025 de la Liga Nacional de Básquet contó con 20 equipos participantes, los cuales disputaron 38 partidos cada uno a lo largo de dicho año de competencia, a excepción de Zarate Basket (36 partidos), Instituto (37 partidos) y Riachuelo (37 partidos) que disputaron una menor cantidad debido a la suspensión de 2 partidos. Contabilizando un total de 378 partidos totales disputados.

Zarate basket vs instituto suspendido por falla en el reloj de 24 segundos del local.

Zarate basket vs Riachuelo suspendido por motivos climáticos

```{r, echo = FALSE}
poss_by_poss_temporada %>% group_by(equipo_accion) %>% summarise(partidos = n_distinct(partido_key))
```

A su vez, se identificó que 346 jugadores participaron en al menos una posesión ese año, obteniendo un promedio de 17.3 jugadores utilizados en promedio por equipo. Otro dato a tener en cuenta es que un total de 12 jugadores formaron parte de 2 equipos en distintos períodos de la temporada.

Por el lado de las posesiones se identificaron 58625 posesiones finalizadas en nuestro dataset, obteniendo un promedio de 155.09 posesiones en promedio por partido (77.54 posesiones promedio por equipo). Destacandosé La Unión de Formosa y San Lorenzo como los equipos más veritiginosos del torneo con 80.05 y 80.00 posesiones consumidas en promedio respetivamente, mientras que equipos como Gimnasia de Comodoro, Peñarol, Regatas y Boca Juniors (el equipo campeón) jugaron a un ritmo más pausado, todos por debajo de las 76 posesiones promedio por partido.

#Hacer gráfico de barras con escudos

```{r}
poss_by_poss_temporada %>% group_by(equipo_limpio) %>% summarise(posesiones_totales = n(), posesiones_promedio = posesiones_totales/n_distinct(partido_key))
```

La distribución de posesiones por jugador es muy dispersa, encontrando jugadores que participaron de solo 1 o 2 posesiones en toda la temporada, mientras que los jugadores titulares indiscultibles de algunos equipos participaron de más de 4000 posesiones.

```{r}
g1 = colSums(poss_by_poss_temporada[, 24:369] != 0) %>% enframe(name = "jugador", value = "posesiones")

g1 = g1 %>% left_join(minutos_jugad)

ggplot(g1)+
  aes(x = posesiones)+
  geom_density(fill = "lightblue4", alpha = 0.5)+
  theme_minimal()#y si acompaño con un grafico de violin?
```

Se observa una distribución bimodal de las posesiones por jugador, identificandose 3 subgrupos de jugadores: vemos que un 33.8% participan en menos de 500 posesiones, siendo este grupo integrado por jugadores del fondo de la rotación o jugadores con muy poca cantidad de partidos disputados (ya sea por lesión o por haber sido incorporados al equipo una vez avanzada la temporada), por otra parte un 30% de jugadores participó en menos de 2500 posesiones, donde encontramos suplentes con una cantidad de minutos interesante o grandes jugadores que por algún motivo no han jugado gran parte de los partidos de la temporada. Por último tenemos el grupo de los titulares (124 jugadores, 36% del total), los cuales fueron participes de más de 2500 posesiones, y encontramos a los 6/7 jugadores con mayor cantidad de minutos por equipo, presentando generalmente más de 20 minutos por partido y una gran cantidad de partidos jugados en la temporada.

```{r}
prop = g1 %>% summarise(
    total_jugadores = n(),
    cantidad1 = sum(posesiones < 500, na.rm = TRUE),
    proporcion1 = cantidad1 / total_jugadores,
    cantidad2 = sum(posesiones < 2500, na.rm = TRUE) - cantidad1,
    proporcion2 = cantidad2/total_jugadores,
    cantidad3 = sum(posesiones > 2500, na.rm = TRUE),
    proporcion3 = cantidad3/ total_jugadores
  )

ult_grupo = g1 %>% filter(posesiones > 2500) %>% count(Equipos)#contabilizar cuantos jugadores de cada equipo hay en el último grupo
```

Cada una de las posesiones analizadas contabilizaba cierta cantidad de puntos al finalizar, pudiendo observarse un rango de puntos que varió de 0 a 7 puntos. Resultando los casos de 5,6 y 7 puntos situaciones extremadamente atípicas (0.089% de los casos). El resultado más frecuente al finalizar una posesión fue la ausencia de puntos, obteniendose en 31241 posesiones, lo cual representa un 53.2% del total de posesiones.

El promedio de puntos por posesión en la temporada fue de 1.04 pts.

```{r}
t1 = poss_by_poss_temporada %>% count(puntos_pos) %>% mutate("%" = round((n/nrow(poss_by_poss_temporada)*100),3)) %>% rename(Puntos = puntos_pos, Posesiones = n)

kable(t1)%>% 
  kable_styling(full_width = FALSE, position = "center", font_size = 15)

posesiones_prom = sum(poss_by_poss_temporada$puntos_pos)/nrow(poss_by_poss_temporada)
```

### Análisis del +/-

Como podemos determinar cual fue el mejor jugador de la temporada?

La métrica +/- nos da un indicio de cuan eficiente fue el jugador en el tiempo que permaneció en cancha, calculando la diferencia de puntos realizados por el equipo propio en comparación con los puntos del rival dentro de ese intervalo de tiempo.

Los lideres en +/- para la temporada 2024/2025 de la LNB fueron los siguientes:

```{r}
plus_minus = poss_by_poss_temporada[, 24:369]*poss_by_poss_temporada[[23]]

df_plus_minus <- plus_minus %>%
  summarise(across(everything(), sum))%>%
  pivot_longer(
    cols = everything(),
    names_to = "jugador",
    values_to = "+/-"
  )

minutos_jugad = minutos_jugad %>% left_join(df_plus_minus)

mej_pm = minutos_jugad %>% dplyr::select(c(jugador,Equipos, `+/-`)) %>% slice_max(order_by = `+/-`, n=10) %>% arrange(desc(`+/-`))

peor_pm = minutos_jugad %>% dplyr::select(c(jugador,Equipos, `+/-`)) %>% slice_min(order_by = `+/-`, n=10) %>% arrange(`+/-`)

#Tablas

tabla_mej <- mej_pm %>%
  gt() %>%
  tab_header(title = "Mejores +/-") %>%
  data_color(
    columns = `+/-`,
    colors = scales::col_numeric(c("white", "green2"), domain = NULL)
  )

tabla_peor <- peor_pm %>%
  gt() %>%
  tab_header(title = "Peores +/-") %>%
  data_color(
    columns = `+/-`,
    colors = scales::col_numeric(c("red", "pink2"), domain = NULL)
  )

browsable(
  div(
    style = "display: flex; gap: 30px;",
    div(tabla_mej, style = "width: 50%;"),
    div(tabla_peor, style = "width: 50%;")
  )
)

```

Observando la tabla anterior queda en evidencia que los jugadores con mejor +/- pertenecen a los equipos que mejores resultados obtuvieron a lo largo del año. Dentro de los 10 mejores jugadores en base a esta métrica, 9 pertenecían a uno de los 4 primeros de la temporada (Boca Juniors, Oberá, Instituto y Quimsa), mientras que los casos de Marcos Chacón Tirado y Diego Rafael Figueredo resultaron casos atípicos pertenecientes a equipos de mitad de tabla.

Por otro lado, en esta temporada 2 equipos tuvieron un desempeño mucho peor que el resto de la liga obteniendo un +/- de equipo muy bajo, reflejandosé así en los jugadores. Los 10 jugadores con peor +/- en esta temporada pertencieron a esos equipos (Zarate Basket y Argentino de Junin).


```{r}
df <- data.frame(
  Equipo = c("Boca Juniors","Oberá","Instituto","Quimsa","Obras",
             "Riachuelo","Regatas","Ferro","Gimnasia","San Martín",
             "Unión","Atenas","Peñarol","Olímpico","San Lorenzo",
             "Platense","Independiente","La Unión","Zárate","Argentino"),
  
  Pts = c(67,64,64,63,62,60,58,58,58,57,57,57,55,55,55,53,52,51,48,44),
  PJ  = c(38,38,38,38,38,37,38,38,38,38,38,38,38,38,38,38,38,38,37,38),
  PG  = c(29,26,26,25,24,22,20,20,20,19,19,19,18,17,17,15,14,13,10,6),
  PP  = c(9,12,12,13,14,15,18,18,18,19,19,19,20,21,21,23,24,25,27,32),
  PF  = c(3097,3140,3073,3320,3134,3032,3018,3108,3141,2824,3116,2997,3085,3067,2945,3018,3237,3199,2723,2724),
  PC  = c(2884,2960,2790,2973,3028,2894,3015,3131,2985,2779,3237,3058,2990,3168,3034,3125,3348,3286,3097,3216),
  Dif = c(213,180,283,347,106,138,3,-23,156,45,-121,-61,95,-101,-89,-107,-111,-87,-374,-492)
)
```

```{r}

tabla <- df %>%
  arrange(desc(Pts)) %>%
  mutate(pos = paste0(row_number(), "°."))

tabla_gt <- tabla %>%
  gt() %>%
  
  # Encabezados
  cols_label(
    pos = "",
    Equipo = "Equipo",
    Pts = "Pts",
    PJ = "PJ",
    PG = "PG",
    PP = "PP",
    PF = "PF",
    PC = "PC",
    Dif = "+/-"
  ) %>%
  
  # Negrita en puntos
  tab_style(
    style = cell_text(weight = "bold"),
    locations = cells_body(columns = Pts)
  ) %>%
  
  # Colores por zonas (ajustá según reglas)
  data_color(
    columns = Pts,
    colors = scales::col_numeric(
      palette = c("#ffcccc", "#ffffcc", "#ccffcc"),
      domain = NULL
    )
  ) %>%
  
  
  # Centrar números
  cols_align(
    align = "center",
    -Equipo
  ) %>%
  
  # Ajustes visuales
  tab_options(
    table.font.size = px(13),
    data_row.padding = px(4)
  )

tabla_gt <- tabla_gt %>%
  tab_style(
    style = cell_fill(color = "#b9e3b9"), # verde (top)
    locations = cells_body(rows = 1:4)
  ) %>%
  tab_style(
    style = cell_fill(color = "#f3f3a1"), # amarillo
    locations = cells_body(rows = 5:12)
  ) %>%
  tab_style(
    style = cell_fill(color = "#f0f0f0"), # gris
    locations = cells_body(rows = 13:18)
  ) %>%
  tab_style(
    style = cell_fill(color = "#e6b0b0"), # rojo (descenso)
    locations = cells_body(rows = 19:20)
  )

tabla_gt
```


### Análisis del +/- dentro del equipo

Pensando en mitigar el efecto, tanto positivo como negativo, que genera pertenecer a un equipo, se calcula el +/- y se lo evalúa en relación a los valores de dicha métrica que obtienen los propios compañeros de un equipo. Buscando evidenciar los casos en que un jugador perteneciente, por ejemplo, a un "mal" equipo presenta un valor de +/- no muy alto en comparación al resto de la liga, pero si un valor alto en comparación al +/- de sus compañeros.

Se plantean las siguientes alternativas:

1) +/- ajustado por la media

```{r}
#Tiempo jugado
plus_minus_por_equipo = readRDS("plus_minus_por_equipo.RDS")

promedio_pm = plus_minus_por_equipo %>% group_by(equipo_del_jugador) %>% summarise( pm_prom = mean(plus_minus_total))

#Hay una cuestión interesante que estoy tomando la suma del +/- y eso puede afectar a los jugadores con pocos partidos en equipos buenos, o beneficiar a los jugadores de malos equipos. Podría calcular el +/- promedio por partido.
```


2) +/- estandarizado

3) Diff on/off

## Métricas basadas en modelos - Adjusted Plus Minus (APM)

### Prueba 1 partido

Buscando aislar el efecto propio del jugador, se plantea el siguiente modelo de regresión múltiple:

puntos en la posesión (+ error) = coeficientes de los jugadores ofensivos - coeficientes de los jugadores defensivos

Buscando minimizar el error

Entonces vamos a estimar la cantidad de puntos en una posesión en base a los jugador que permanecían en cancha, tanto ofensiva como defensivamente.

```{r}
# Modelo de regresión lineal múltiple

dfmod_1partido = poss_by_poss_temporada %>% 
  filter(partido_key == "BOCA vs ZARATE BASKET (012/10/2024 11:30)") %>% 
  dplyr::select(23:369)%>% 
  dplyr::select(-cols_ceros)

modelo1 = lm(puntos_pos ~ . , data = dfmod_1partido)

summary(modelo1) #Analizar más

alias(modelo1)
```

Vemos que el modelo no puede estimar 4 coeficientes debido a la singularidad.

La singularidad indica que hay dependencia lineal exacta en la matriz de diseño, y esto sucede debido a:

1) Al ser muy pocos datos se cumple que algunos jugadores siempre jueguen juntos (supongamos el jugador 1 y 2), y por este motivo $X_1 - X_2$ = 0.Por lo que se cumple la dependencia lineal.

2) En cada posesión se encuentran simultáneamente cinco jugadores en ataque y cinco en defensa. Dado que las variables indicadoras toman valor 1 si el jugador se encuentra en ataque, −1 si se encuentra en defensa y 0 en caso contrario, se cumple que para toda posesión:

$$\sum_{j=1}^Jx_{ij}=0 \quad \forall \quad i=1,n$$

Y por lo tanto $X_1 + X_2 + ... + X_J = 0$,

Además por ser:

$$\mathbf{1} ′X = \mathbf{0}$$

Entonces al existir un vector no nulo $\mathbf{c}$ tal que $\mathbf{c} ′X = \mathbf{0}$ => X es de rango incompleto => X'X es de rango incompleto => X'X es no invertible

Para estimar todos los coeficientes del modelo haremos uso de la técnica de mínimos cuadrados restrigindos, aplicando la restricción $\sum_{j=1}^J{\beta_j}=0$


```{r}
X <- model.matrix(~ . - 1, data = dfmod_1partido[, -which(names(dfmod_1partido) == "puntos_pos")])

ncol(X)-qr(X)$rank

#Hay 4 coeficientes que no se pueden estimar debido a singularidades ya que son pocas filas y muchos jugadores comparten todos los minutos en cancha, lo que genera dependencia lineal en las columnas

#Mínimos cuadrados restringidos

y <- dfmod_1partido$puntos_pos

##Calculo el modelo con la restricción (suma de betas igual a 0)

C <- matrix(1, nrow = 1, ncol = ncol(X))  # vector de 1s
d <- 0 # resultado de la suma

# Ajuste de coeficientes

fit <- lsei(A = X, B = y, E = C, F = d)

beta_hat <- fit$X

beta_hat <- setNames(beta_hat, colnames(X))

beta_hat <- data.frame(
  jugador = names(beta_hat),
  coeficiente = as.numeric(beta_hat)
)

beta_hat$jugador <- gsub("`", "", beta_hat$jugador) #agregar pm/pos, pm/pos - pm/pos(media de equipo), equipo y minutos

```












