---
title: "comentarios"
author: "Gazze Simón Pedro"
date: "2026-05-11"
output: html_document
---

```{r setup, include=FALSE}
knitr::opts_chunk$set(echo = TRUE)
```

$X'X$

```{r}
df_1partido_1cuarto = poss_by_poss_temporada %>%
   filter(partido_key == "BOCA vs ZARATE BASKET (012/10/2024 11:30)" & cuarto == 2) %>%
   dplyr::select(23:369) #Estas son solo las columnas de puntos en la posesión y de jugadores

#Identifico los jugadores q no participaron de este partido
cols_ceros = names(df_1partido_1cuarto[, -1])[colSums(df_1partido_1cuarto[, -1] != 0) == 0 ]

df_1partido_1cuarto = df_1partido_1cuarto %>% dplyr::select(-cols_ceros)
```

```{r}
X <- model.matrix(~ . - 1, data = df_1partido_1cuarto[, -which(names(df_1partido_1cuarto) == "puntos_pos")])

X_transp = t(X)

mult = X_transp%*%X

mult

eigenvalues = eigen(mult)$values

max(eigenvalues) / min(eigenvalues)

plot(sort(eigenvalues, decreasing = TRUE))
```

Podemos ver que la diagonal de la matriz X'X contiene a la cantidad de posesiones en las que participó el jugador, los elementos no diagonales de la matriz indican la participación conjunta de 2 jugadores (cantidad de posesiones compartidas con compañeros o rivales) y X'y presenta al +/- puro de cada jugador.

Por otro lados los betas se calculan de la siguiente manera:

$\beta = [X'X]^{-1}X'y$

donde finalmente $[X'X]^{-1}$ resulta ser una especie de mecanismo de asignación de créditos.

No hay una fórmula explícita para cada beta

Podemos explorar algo más de esto?




base completa sin los jugadores con pocas posesiones

```{r}
g1 = colSums(poss_by_poss_temporada[, 24:369] != 0) %>% enframe(name = "jugador", value = "posesiones")

cols_ceros_mod = g1 %>% filter(posesiones<500) %>% dplyr::select(jugador)

cols_ceros_mod = cols_ceros_mod$jugador

df_mod_ltp = poss_by_poss_temporada %>% dplyr::select(c(23:369)) %>% dplyr::select(-cols_ceros_mod)

df_mod_ltp_sep <- df_mod_ltp

jugadores <- names(df_mod_ltp)[2:230]

for (j in jugadores) {
  
  df_mod_ltp_sep[[paste0(j, "_off")]] <- ifelse(df_mod_ltp[[j]] == 1, 1, 0)
  
  df_mod_ltp_sep[[paste0(j, "_def")]] <- ifelse(df_mod_ltp[[j]] == -1, -1, 0)
}

df_mod_ltp_sep <- df_mod_ltp_sep %>%
  dplyr::select(-all_of(jugadores))

X <- model.matrix(
  puntos_pos ~ . -1,
  data = df_mod_ltp_sep
)

y <- df_mod_ltp_sep$puntos_pos

X_transp = t(X)

mult = X_transp%*%X

m1 = X_transp%*%y

mult

eigenvalues = eigen(mult)$values

max(eigenvalues) / min(eigenvalues)

plot(sort(eigenvalues, decreasing = TRUE))
```

